臺灣高等法院高雄分院民事判決　　　　　 95年度上字第203號
上　訴　人　 台新國際商業銀行股份有限公司
法定代理人　 戊○○
訴訟代理人 　己○○
　　　　　 　乙○○
　　　　　　 甲○○
被上訴人　 　丙○○
　　　　　　 丁○○
上列二人共
同訴訟代理人 鄭曉東律師
　　　　　　 魏緒孟律師
上列當事人間請求確認買賣關係不存在等事件，上訴人對於民國
95年10月5 日台灣高雄地方法院94年度訴字第2915號第一審判決
提起上訴，本院於96年11月7日言詞辯論終結，判決如下：
    主      文
上訴駁回。
第二審訴訟費用由上訴人負擔。
    事實及理由
一、上訴人主張：訴外人林麗華前曾於民國82年12月14日偕同被
    上訴人丙○○向上訴人借款新台幣（下同）155 萬元，並提
    供所有坐落高雄市○○區○○段175 地號土地及其上建物，
    建號1821號，建物門牌高雄市○○區○○路118 號6 樓之6
    建物為擔保；惟訴外人林麗華自87年5 月份起即未依約繳付
    本息，經上訴人向台灣高雄地方法院（下稱高雄地院）聲請
    執行上開擔保之不動產，經拍賣後尚餘131 萬2431元之本金
    及自92年3 月25日起之利息、違約金仍未清償。被上訴人丙
    ○○係連帶保證人，自應就上開借款負連帶清償之責。又上
    訴人於調閱被上訴人丙○○財產資料後，始知被上訴人丙○
    ○早於88年9 月6 日，即將其所有坐落高雄縣鳳山市○○○
    段296 地號之土地，及其上建物建號1428號，建物門牌為高
    雄縣鳳山市○○○街48號之建物（下稱系爭房地），以買賣
    為原因，移轉登記予被上訴人丁○○所有。被上訴人丙○○
    移轉系爭房地，係在訴外人林麗華未正常繳息之後，顯見被
    上訴人2 人係為逃避上訴人之追索，所為所有權移轉登記顯
    係出於通謀虛偽意思表示，依法應屬無效。又依地政機關所
    出示之資料顯示，被上訴人2 人間就系爭房地之移轉，既有
    完納贈與稅，可知本件實際上應係贈與而非買賣，該無償贈
    與行為，有害上訴人之債權，上訴人亦得依民法第244 條第
    1 項之規定訴請撤銷等情。先位聲明求為：(一)確認被上訴人
    丙○○與被上訴人丁○○間就系爭房地之買賣關係不存在。
    (二)被上訴人陳麗華就系爭房地於88年9 月6 日以買賣為原因
    向高雄縣鳳山地政事務所辦理之所有權移轉登記行為應予塗
    銷。備位聲明求為：(一)被上訴人2 人就系爭房地於88年8 月
    12日之贈與行為應予撤銷。(二)被上訴人丁○○就前項不動產
    經高雄縣鳳山地政事務所所為之所有權移轉登記應予塗銷。
    原審就上訴人先位之訴及備位之訴，均為上訴人敗訴之判決
    。上訴人不服對先位之訴及備位之訴均提起上訴，嗣於本院
    撤回備位之訴。於本院聲明：(一)原判決廢棄。(二)確認被上訴
    人丙○○與被上訴人丁○○間就系爭房地之買賣關係不存在
    。(三)被上訴人陳麗華就系爭房地於88年9 月6 日以買賣為原
    因向高雄縣鳳山地政事務所辦理之所有權移轉登記行為應予
    塗銷。(四)第一、二審訴訟費用由被上訴人連帶負擔。
二、被上訴人則以：被上訴人丙○○於88年8 月12日將系爭房地
    以280 萬元出售予被上訴人丁○○。被上訴人丁○○於88年
     8月12日簽約時給付定金20萬元及簽約金30萬元，88年9 月
    1 日再付30萬元，合計80萬元，而尾款200 萬元，則由被上
    訴人丁○○以向銀行辦理貸款方式給付，被上訴人丁○○並
    實際負擔貸款本息之支付；而被上訴人丙○○於各該次受領
    被上訴人丁○○給付買賣價金後，亦確係將所受領之價金用
    於清償己身貸款餘額及其他各項費用支出。嗣後被上訴人2
    人再就尾款部分達成另外之協議。由於被上訴人2 人本為姊
    弟關係，被上訴人丁○○早已出嫁，被上訴人2 人之母親陳
    吳來好均由被上訴人丙○○與另2 名兄弟陳坤玉、陳坤永等
    3 人共同扶養，由於被上訴人母親罹患腎臟病腳趾截肢，需
    人隨侍照護，並需長期陪同赴小港醫院洗腎，被上訴人丙○
    ○兄弟3 人因工作關係，不瑕兼顧，乃自87年間起，以每人
    每月1 萬2000元之代價，3 人合計3 萬6000元，委託被上訴
    人丁○○代為照顧母親生活起居。而為方便起見，被上訴人
    2 人就該200 萬元之尾款遂約定由被上訴人丁○○代償丙○
    ○原來之貸款餘額108 萬8400元，其餘91萬1600元之部分，
    則自88年10月份起，至95年1 月份止，共76個月，以丙○○
    每月應給付丁○○之1 萬2000元扣抵。且系爭房屋自被上訴
    人丁○○購得後，其貸款本利亦均由丁○○繳納，繳納方式
    係自丁○○在台灣土地銀行鳳山分行（下稱土銀鳳山分行）
    帳號000-000-00000-0 之帳戶中扣繳，其中88年9 月8 日轉
    帳108 萬8400元之金額，即係丁○○所代償丙○○原來之貸
    款；而上訴人之債務人林麗華係自92年3 月25日始遲繳本息
    ，已在被上訴人二人買賣系爭房屋以後數年，顯難認為被上
    訴人2 人在88年8 月間之買賣行為，係以通謀虛偽意思表示
    ，制作不實之買賣契約，藉以損害上訴人之債權。又因被上
    訴人2 人屬二等親以內親屬，其間財產之買賣，依遺產及贈
    與稅法第5 條第6 款之規定，視同贈與，故在不動產買賣之
    情形，必須持贈與稅繳清證明書，始能辦理所有權移轉登記
    ，非謂繳納贈與稅，即屬贈與，而非買賣。且本件買賣被上
    訴人2 人以280 萬元做為買賣價金，於當時亦屬於市價之行
    情，遠高於政府核定之財產價值總額，足見本件買賣確屬真
    實等語，資為抗辯，並於本院聲明：(一)上訴駁回。(二)第二審
    訴訟費用由上訴人負擔。
三、兩造不爭執事項：
  (一)訴外人林麗華前曾於82年12月14日偕同被上訴人丙○○向上
    訴人借款155 萬元，並提供所有坐落高雄市○○區○○段17
    5 地號土地及其上建物，建號1821號，建物門牌高雄市○○
    區○○路118 號6 樓之6 建物為擔保；嗣經上訴人向高雄地
    院聲請執行上開擔保之不動產，經拍賣後尚餘131 萬2431元
    之本金及自92年3 月25日起之利息、違約金仍未清償。
  (二)被上訴人丙○○係林麗華連帶保證人，被上訴人丙○○於88
    年9 月6 日就系爭房地以買賣為原因，移轉登記予被上訴人
    丁○○。
四、兩造所爭執之事項：被上訴人2 人於88年9 月6 日據以移轉
    系爭房地，於同年8 月12日所簽訂之買賣契約，是否係出於
    通謀虛偽之意思表示而無效？
  (一)按民法第87條第1 項所定之通謀虛偽意思表示，必須表意人
    與相對人均明知其互為表現於外部之意思表示係屬虛構，而
    有不受該意思表示拘束之意，始足當之。又表意人與相對人
    通謀而為虛偽意思表示者，依民法第87條第1 項規定，其意
    思表示固屬無效，惟由第三人以之為訴訟原因出而主張者，
    依舉證責任分配之原則，自應由該第三人先行立證。又倘負
    舉證責任之一方先不能舉證，以證實自己主張之事實為真實
    ，縱不負舉證責任之一方就其主張之事實不能證明或陳述不
    明、或其舉證猶有疵累，仍難認負舉證責任之一方已盡其舉
    證責任，自不得為其有利之認定。本件上訴人主張被上訴人
    2 人於88年9 月6 日據以移轉系爭房地，於同年8 月12日所
    簽訂之買賣契約係基於通謀虛偽之意思表示而無效云云，被
    上訴人則抗辯被上訴人間之買賣行為，確有實際之資金往來
    ，業據提出不動產買賣契約書1 份為證（原審卷第59、60頁
    ）。經查：
  1.依買賣契約書所載，被上訴人丁○○係於88年8 月12日簽約
    時給付定金20萬元及給付簽約金30萬元予丙○○，88 年9月
    1 日再給付30萬元，合計80萬元，並據證人即當時代為辦理
    兩造系爭房地移轉事宜之代書蔡秀寶結證稱：在88年8 月份
    ，因丙○○要將房子賣給丁○○，委託我來辦理，當時是丙
    ○○及丁○○來我的事務所簽約，當場交付現金80萬元，剩
    下的是到土地銀行鳳山分行貸款等語（原審卷第202 、203
    頁）。證人蔡秀寶雖證述丁○○係一次交付買賣價金80萬元
    ，與買賣契約所載之付款方式係分3 次給付不盡相同，惟依
    其所記憶之付款總額係80萬元，則與買賣契約之內容相符，
    以本件買賣契約距今7 年之久，自難以期待證人蔡秀寶就時
    間之記憶為完全相符之陳述，況證人蔡秀寶與被上訴人2 人
    並無親屬關係，衡情應無虛偽陳述而甘冒偽證罪之處罰，是
    不得以證人蔡秀寶證詞有些微之瑕疵，即遽予否認其真實性
    。又證人張陳美香亦證稱：被上訴人丁○○確曾在88年8 月
    間，以購屋為由共計3 次向其借款合計60萬元等語（原審卷
    第207 頁），益證被上訴人丁○○向丙○○購買系爭房地，
    確實有金錢之支付。
  2.次查，被上訴人丙○○就系爭房地原向高雄市小港農會（小
    港農會其後遭華南商業銀行合併，故即為現今之華南商業銀
    行小港分行）所借之款項，亦於88年9 月2 日經由證人蔡秀
    寶代書匯款93萬8707元予以清償，有高雄市小港區農會跨行
    通匯交易認證表及該農會於88年9 月3 日出具之債務清償證
    明書及華南商業銀行95年5 月26日（95）華小港字第950227
    號函及隨函附送之匯入款清償放款傳票（原審卷第135 、15
    4 至156 頁）在卷可憑。而被上訴人於承受系爭房地後，向
    土銀鳳山分行辦理150 萬元貸款，而被上訴人丁○○於88年
    9 月8 日提領108 萬8400元給付丙○○，丙○○除用以償還
    蔡秀寶代墊之93萬8707元外，另繳納地政規費、稅金等14萬
    9693元，亦據證人蔡秀寶證稱：貸款部分也是我去辦的。至
    於當時會挑去土銀鳳山分行貸款是因為當時我都與土銀鳳山
    分行往來，比較方便，也因為當時房屋有設定抵押，而丁○
    ○的現金又只有80萬，還差200 萬，當時丙○○欠小港農會
    也好像才100 多萬，即便由丁○○全部承受下來，也不夠支
    付尾款，同時小港農會利息也比較高，所以才會再去土銀借
    款，而當時土銀也因為沒有辦理代償的業務，所以才重辦貸
    款。當時的過程則是由我先籌措款項去還給小港農會作塗銷
    抵押程序，然後再以同一房地向土銀貸款，並設定抵押，其
    間我有收丁○○1 萬多元的利息。當時是向土銀鳳山分行申
    請200 萬元，但是土銀只准150 萬元，包括火險有先扣除10
    00多元，錢後來就直接撥入丁○○的帳戶，我就派我的助理
    會同丁○○去土銀鳳山分行提款轉帳，並扣除我先代付房屋
    買賣之契稅、土地增值稅等稅款後，就先轉到我的戶頭等語
    （原審卷第202 至204 頁），並有蔡秀鳳出具之各項地政稅
    費明細單及各繳款收據可證（原審卷第16 8至頁174 頁）。
    足見丁○○給付丙○○之108 萬8400元，丙○○確係用於貸
    款餘額及其他項費用之支出，並非虛偽。而被上訴人丁○○
    向土銀鳳山分行辦理150 萬元貸款，每月貸款本息均係由被
    上訴人丁○○之存摺帳號000-000-00000-0 ，由被上訴人丁
    ○○自行在土銀鳳山分行繳納或丁○○將應繳之銀行貸款本
    息交付被上訴人丙○○委託丙○○在土銀大樹分行繳納，已
    據被上訴人陳稱明確，並有土銀鳳山分行存款憑條43紙及土
    銀大樹分行存款憑條11紙可憑（本院卷第68至78頁、86至12
    8 頁），足見被上訴人丁○○與丙○○在88年8 月間所訂立
    之不動產買賣契約係真實不虛，且由上開存款憑條戶名為被
    上訴人丁○○名義觀之，被上訴人丁○○苟非買賣，又何須
    以自己名義繳納貸款，上開存款憑條戶名亦非必須由本人親
    簽，上訴人請求將上開存款憑條戶名丁○○之簽名是否為丁
    ○○所親簽送鑑定，本院認無必要，併此敘明。又該借款直
    至94年2 月1 日始清償完畢乙節，則有土銀鳳山分行95 年3
    月31日鳳放字第0950000476號函及隨函附送之貸款申請書、
    轉帳傳票、設定抵押權及清償明細等資料在卷（原審卷第11
    8 至123 頁）。買賣價金尾款200 萬元於扣除上開丁○○給
    付丙○○之108 萬8400元，餘91萬1600元，約定由被上訴人
    丙○○本按月應繳付予被上訴人丁○○渠等母親照顧款項予
    以逐月扣抵，亦據證人陳坤永（即被上訴人丁○○之胞弟）
    證稱：包括被上訴人丙○○在內，共有兄弟3 人，10幾年來
    都由兄弟3 人支付照顧母親的費用，每個月都交1 萬2 至1
    萬3 千元的費用予被上訴人丁○○，有聽到被上訴人2 人因
    買賣房屋的關係，尾款部分就用這個來扣抵等語（原審卷第
    205 、206 頁），雖證人陳坤永未親見系爭房屋尾款如何扣
    抵，惟由丙○○以每月本應給付丁○○照顧渠等母親之款項
    ，與系爭房屋買賣之尾款相互扣抵，與一般社會常情相符合
    ，自不能認為有何虛偽情事。上訴人主張：被上訴人丁○○
    88年、90年、92年度均有薪資所得，與被上訴人所言係全職
    照料母親並不相符，且被上訴人於88年9 月1 日簽立協議書
    ，其間就代償原貸銀行之108 萬8400元中除償還代書之代執
    款93萬8707元外，其餘之14萬9693元係地政規費、稅金等費
    用，而此規費有部分係於88年9 月3 日，有者88年9 月7 日
    始繳納完畢，該協議書係88年9 月1 日簽立，竟能準確預知
    至尚未繳納之地政規費及完稅稅金，該協議書乃係事後偽造
    云云，經查，證人陳坤永證稱：「我母親叫吳來好，現住鳳
    山市○○○街48號，與被上訴人也就是我的姐姐丁○○住在
    一起，已經住在那裡10多年了，從我母親開始洗賢就住在那
    裡」、「就我所知，丁○○偶爾會接一些家庭代工的工作回
    來做，但是專職為照顧母親」，證人張陳美香證稱：「我因
    為與她同一家火鍋店工作以認識她（指丁○○），丁○○後
    來辭職是因為要照顧她媽媽，因為她媽媽要洗賢」、「她有
    做一些吃的東西在家裡順便販賣，所以有收入」等語，互核
    相符。足證被上訴人丁○○確有擔任照顧母親，並與母親同
    住在系爭房地之事實，而丁○○利用照顧空檔從事家庭手工
    及販簡單食品，以增加收入，與專職照顧母親之工作並不衝
    突，而丁○○確有支付買賣價金及繳納貸款已如前述，則其
    陳稱渠等於88年9 月1 日所簽立之協議書，其相關之金額計
    算，雖有至88年9 月7 日始繳納者，惟丁○○與丙○○之實
    際結算點，本係在全部相關稅金繳納完畢後，再結算應分擔
    金額，但因丙○○兄弟3 人應給付丁○○之母親養護金，係
    在每月1 日給付，故而以88年9 月1 日為立具協議書之時點
    ，以求計算方便而已等語，應屬可信，上訴人上開主張亦不
    可採。
  3.上訴人又主張被上訴人2 人於88年8 月12日移轉系爭房地時
    ，因有完納贈與稅，故實質上應為贈與，惟如前所述，被上
    訴人2 人間既有簽訂買賣契約，並有支付買賣價金之行為，
    被上訴人2 人間之法律關係，自屬互有對價之買賣關係，而
    非無償之贈與。又因被上訴人2 人係親姐弟，為二等親以內
    親屬，其間財產之買賣，依遺產及贈與稅法第5 條第6 款之
    規定，視同贈與，故在不動產買賣之情形，依同法第8 條第
    1 項之規定，必須持贈與稅繳清證明書，始能辦理所有權移
    轉登記，非謂繳納贈與稅，即屬贈與，而非買賣，上訴人此
    部分主張亦無可採。
  (二)綜上，被上訴人2 人於88年間，確有買賣系爭房地及支付價
    金之行為，在上訴人未能提出積極之證據，足資證明被上訴
    人2 人係出於通謀虛偽之意思表示而為系爭房地買賣之情形
    下，上訴人之請求，自屬無據。
五、綜上所述，上訴人請求確認被上訴人丙○○與被上訴人丁○
    ○間就系爭房地之買賣關係不存在，及被上訴人陳麗華就系
    爭房地於88年9月6日以買賣為原因向高雄縣鳳山地政事務所
    辦理之所有權移轉登記行為應予塗銷，為無理由，不應准許
    。原審為上訴人敗訴判決，並無不合。上訴意旨指摘原判決
    此部分不當，求予廢棄改判，為無理由，應予駁回。
六、據上論結，本件上訴為無理由，依民事訴訟法第449條第1項
    、第78條，判決如主文。
中　　華　　民　　國　　96　　年　　11　　月　　21　　日
                            民事第五庭
                                審判長法官  蔡明宛
                                法      官  魏式璧
                                法      官  曾錦昌
以上正本證明與原本無異。
如對本判決上訴，須於判決送達後20日內向本院提出上訴狀，其
未表明上訴理由者，應於上訴後20日內向本院提出上訴理由書（
均須按他造當事人之人數附繕本）。上訴時應提出委任律師或具
有律師資格之人之委任狀，並依附註條文規定辦理。
中　　華　　民　　國　　96　　年　　11　　月　　21　　日
                                書  記  官  郭蘭蕙
附註：
民事訴訟法第466 條之1 ：
對於第二審判決上訴，上訴人應委任律師為訴訟代理人，但上訴
人或其法定代理人具有律師資格者，不在此限。
上訴人之配偶、三親等內之血親、二親等內之姻親，或上訴人為
法人、中央或地方機關時，其所屬專任人員具有律師資格並經法
院認適當者，亦得為第三審訴訟代理人。
第1 項但書及第2 項情形，應於提起上訴或委任時釋明之。
